臺灣苗栗地方法院刑事判決　　　　　　　 92年度易字第280號
公　訴　人　臺灣苗栗地方法院檢察署檢察官
被　　　告　戊○○
　　　　　　丙○○
　　　　　　乙○○
　　　　　　辛○○
右列被告因恐嚇取財等案件，經檢察官提起公訴（90年度偵字第
5031號），本院判決如左：
    主  文
戊○○、丙○○、乙○○、辛○○均無罪。
    理  由
一、公訴意旨略如起訴書所載（如附件）。
二、按犯罪事實應依証據認定之，無証據不得認定其犯罪事實；
    不能証明被告犯罪者，應諭知無罪之判決，刑事訴訟法第15
    4 條第2 項、第301 條第1 項分別定有明文。又認定不利於
    被告之事實，須依積極証據，苟積極証據不足為不利於被告
    事實之認定時，即應為有利於被告之認定，更不必有何有利
    之証據，最高法院30年上字第816 號著有判例足資參照。
三、公訴人認被告戊○○等4 人涉犯恐嚇取財（或恐嚇得利未遂
    ）及強制罪嫌，無非係以：(1)被告戊○○、乙○○2 人，明
    知苗栗市○○段877 之Ａ地號之河川公地（原地號為苗栗市
    ○○段38地號），被告乙○○並無合法權源，竟藉口臺灣高
    速鐵路Ｃ230 標及Ｃ240 標之工程施工，使用被告乙○○之
    土地而故意阻擾工程施工，致金樹營造有限公司（下稱「金
    樹公司」）負責人壬○○，於90年3 月23日及同年8 月28日
    先後支付新台幣（下同）5 萬元、4 萬元（共9 萬元）予被
    告乙○○；另傳吉營造股份有限公司（下稱「傳吉公司」）
    負責人庚○○亦因相同原因，於同年4 月20日支付1 萬元予
    被告乙○○。(2)90年4 月1 日及同月24日，被告戊○○、乙○○2 人又率眾至高速鐵路Ｃ230 標8 號隧道現場，聚眾阻
    止施工；(3)被告戊○○、丙○○、辛○○等人，為迫使臺灣
    高速鐵路Ｃ23 0標及Ｃ240 標之承包商同意由渠等承包土方
    清運工程，竟屢以檢舉為方法而迫使承包商同意轉包。且於
    (甲)90年6 月中旬，由丙○○先向工地之轄區派出所提出檢舉
    ，致延誤施工進度；(乙)同年7 月間，又由丙○○率領4 、5
    人至該工地，以工程違法棄置土石及工程車進出影響附近居
    民安全為由，而以人車阻擋施工車輛進出等情為論據。
四、訊據被告戊○○等4 人均堅決否認犯行。被告戊○○辯稱：
    伊等4 人均為苗栗縣水土保持協會之會員，被告戊○○尚為
    該協會之常務理事、辛○○則為常務監事、丙○○為監事。
    而水土保持協會之宗旨，即在保護縣內河川並檢舉不法之濫
    墾、濫伐，因為保鄉衛土本是分內之事，對非法破壞水土保
    持之行為，或顯然違法之施工作為，依法檢舉，人人有責，
    何罪之有？況所有之檢舉均非匿名而係具名檢舉，且檢舉均
    有實據，並非無的放矢，前往現場亦均有會同縣政府、河川
    局或派出所之相關人員，並無違法。至於意圖承包臺灣高速
    鐵路Ｃ230 標及Ｃ240 標之土方清運工程，亦係與地方民眾
    結合而合法提出請求，是否許可或訂立契約，均非被告得以
    強求，衡情均未構成犯罪等語。被告乙○○則辯稱：苗栗市
    ○○段877 之Ａ地號之河川公地，本係由被告乙○○之已過
    世之公公陳運發向縣政府所承租，惟金樹公司卻將土地補償
    金付給無關之人己○○，伊才前往金樹公司要求更正並付給
    伊本人補償金。金樹公司負責人壬○○及傳吉公司負責人庚○○2 人，均係因自知理虧始分別給付乙○○使用土地之補
    償金9 萬元、1 萬元，非關恐嚇取財，且此事係被告乙○○
    1 人之行為，與被告戊○○、丙○○、辛○○均無關。至於
    90年4 月1 日及同月24日，均係因「傳吉公司」未經申報即
    違法開工而依法提出檢舉，且當日是會同縣政府、警察局及
    第2 河川局之人員共同到達高速鐵路Ｃ230 標8 號隧道現場
    ，阻止施工的是政府有關人員，並非被告戊○○、乙○○等
    語。被告丙○○則辯稱：90年6 月中旬，確因上開工程之廢
    棄土承包商「康紘公司」有違法載運垃圾隨意傾倒之情形而
    依法提出檢舉；至於7 月中旬，則是因為「康紘公司」公司
    施工車輛行駛便道而與當地居民發生糾紛，並非丙○○違法
    聚眾阻擋等語。被告辛○○則表示，雖曾要求承包工程廢土
    ，然都係由被告戊○○發言，其他均未參與，亦從無違法行
    為等語。
五、按刑法第304 條之強制罪，係以強暴、脅迫之手段，妨害人
    行使權利為構成要件，若行為人之行為，依其客觀情狀尚無
    強暴、脅迫之情形，即與強制罪有間；又刑法第346 條第1
    項之恐嚇取財罪，係以意圖為自己或第三人不法所有，而以
    將來之害惡通知被害人，使其生畏怖心為構成要件，若僅以
    恐嚇方法使人交付財物，而並無不法所有之意圖；或被害人
    之交付財物，並非因畏怖心所致，均尚不得以恐嚇取財罪相
    繩，最高法院分別著有24年上字第3666號、29年上字第2142
    號、42年台上字第440 號判例，均可資參照。
六、經查：
  (一)本件苗栗市○○段877 之Ａ地號之河川公地，確係由被告乙○○之公公陳運發於日據時代即在其上農作，光復後依法向
    苗栗縣政府承租，迄83年止均有按期繳納租金一節，業據被
    告乙○○提出自60年起至83年止之苗栗縣政府河川公地使用
    費繳納代金聯單附卷可稽。雖該土地之使用權於79年間，曾
    經苗栗縣政府函文略以原許可人陳運發已去世，如被告欲繼
    續使用應由直系親屬註銷後再依規定申請許可云云，然被告
    乙○○知識程度非高，對函文中所謂河川公地使用係屬公法
    關係，與一般私法上之租賃關係有何不同，其主觀上本難期
    待已完全明瞭；況苗栗縣政府既直至83年間仍繼續收受渠所
    繳納之河川公地使用費，又從未阻止或明文禁止被告繼續使
    用該系爭土地，從而被告乙○○於本件行為發生時，其主觀
    上誤認自己對該土地仍有合法之使用權源，於常理尚無違背
    ，從而渠之前往金樹公司理論並要求土地補償金，即難謂係
    出於為自己不法所有之意圖；況證人壬○○於審理中證稱：
    「當初我們作苗栗市○○路的外環道路，我們在路旁邊設了
    工務所，土地是縣府公有地，因為我們是承包縣政府的工作
    ，所以沒有地租。後來，乙○○去找楊先生（指己○○），
    結果發生爭執，好像是承租的問題，至於實際是什麼問題，
    我不清楚。乙○○好像講說地是之前他承租的。當初想說因
    為我的工地已經在進行，為了不必要的麻煩，所以就給付9
    萬元給他們。我付這個錢是為了避免楊先生跟他們產生爭執
    才付的，所以沒有去追究地到底是誰的，而引來麻煩影響到
    我們工地的進行」等語。又證稱，伊從未認為或指訴被告乙○○恐嚇取財，只是當時刑警隊來訊問時，曾陳述這一段事
    實而已。並表示事實上戊○○與乙○○2 人到工地時，均係
    偕同縣政府人員前來，在伊主觀上從未認為被告乙○○之行
    為有何不法；被告等人亦從未在工程進行中，有何聚眾阻撓
    工程進行的行為。伊之所以支付9 萬元，只是因為土地雖是
    縣政府的，但是地上物仍有可能是私人的，所以為免影響工
    程的進行，而自願支付一點金額等語，是證，本件9 萬元之
    交付與收受，就主觀上而言，被告並無不法所有之意圖；就
    客觀上而言，縱被告曾要求土地補償金，然該9 萬元之支付
    ，係出於壬○○為息事寧人之目的，所為自由意思之支付，
    尚非基於被告強暴、脅迫之行為所致，尤難謂係出於畏佈心
    所為之交付，從而，與強制罪、恐嚇取財罪之構成要件均顯
    然有間。至於庚○○支付1 萬元部分，因庚○○於審理中拒
    絕為證，致本院無從就庚○○之支付原因與過程進行直接審
    理，惟依據庚○○於偵查中所為之供詞以觀，庚○○本係同
    意支付被告乙○○3 萬元，而於4 月1 日先行支付1 萬元，
    茲因4 月24日又發生戊○○等人之檢舉抗爭事件，嗣即拒絕
    再行支付餘款2 萬元以觀，渠之支付1 萬元，亦顯非出於畏
    佈心，而係出於息事寧人與避免爭端以期工程順利進行之心
    理，與壬○○支付土地補償金之動機、目的，洵屬相同，則
    基於上開同一理由，自亦不得逕以該罪相繩。
  (二)次查，本件於偵查中，固曾有淩崇邁、雷鵬、丁○○及祕密
    證人Ａ１至Ａ９、甲１至甲５等人之證詞，然經核各該證人
    之身分，均本為被告當時所檢舉違法行為之對象，依其實質
    ，實與一般刑事案件之告訴人身分無殊，是其供證之客觀與
    誠信本即有疑，況衡酌渠等證詞內容，均僅證明被告等人確
    有意圖承包臺灣高速鐵路Ｃ230 標及Ｃ240 標之土方清運工
    程及曾有多次檢舉、陳情等情形，然就被告等人究係如何涉
    犯本件恐嚇取財及強制罪之具體犯罪行為，則均乏明確之指
    訴。尤以起訴書所指之90年4 月1 日、4 月24日及同年7 月
    間所謂「聚眾」阻擾施工等犯行，對被告等人當時究係何人
    參與、人數多少、阻擾之方式為何及參與人之身分、年籍等
    細節，均無具體之指訴，致被告上開犯行，均僅有片面之空
    言指訴，並無積極之事證堪資證明。而參諸苗栗縣政府山坡
    地保育課課長翁瑞昌於偵查中之證詞以觀，該證人翁瑞昌係
    證稱：伊與被告戊○○曾2 次同赴施工現場，僅看見有施工
    人員在大聲質問戊○○，其他並無閒雜人員，也並未看見有
    何人車攔阻之情形或任何被告之違法情事等語（參見90年偵
    字第5031號卷第189 頁），與上開所謂「聚眾阻擾」之描述
    又顯有不同，且核與被告辯稱：係會同縣政府、河川局或派
    出所之相關人員到場等語相符。按證人翁瑞昌為縣政府之主
    管機關代表，與被告戊○○等人間並無親戚故舊關係，其證
    詞即應屬可信；參諸前開證人壬○○亦係證稱，被告前往金
    樹公司均有會同縣政府人員前來等語相互比對，益徵被告所
    辯尚無瑕疵，應屬可信。
  (三)再查，被告等人雖曾就本件臺灣高速鐵路Ｃ230 標及Ｃ240
    標之工程，曾有多次之陳情或檢舉行為，然依卷附之陳情書
    、苗栗縣政府函文、內政部警政署函、苗栗縣警察局交通隊
    開會通知、會勘紀錄等內容以觀，被告等人之陳情檢舉，僅
    係在指陳上開臺灣高速鐵路Ｃ230 標及Ｃ240 標之工程施工
    包商，有違法未經許可先行開工、超載運送棄土、毀損道路
    、橋樑等違法情事，而要求有關機關依法處理，且依上開苗
    栗縣政府函文、警察局交通隊開會通知及會勘紀錄等內容以
    觀，各該檢舉亦確有相當事證而曾經主管機關依法取締或警
    告處分，亦有苗栗縣政府90年5 月23日府農保字第90000444
    86號函（參見90年偵字第5031號卷第153 頁，顯示承包臺灣
    高速鐵路工程之韓商現建營造股份有限公司確有違法未經許
    可先行開工之情形，並經罰鍰10萬元及2 年內停止該地開發
    申請之處分）；苗栗縣警察局90年8 月9 日苗警交字第4649
    9 號函附之會勘紀錄（參見90年偵字第5031號卷第93頁，足
    證高速鐵路Ｃ230 標之砂石車，在苗栗市○○里○○○段，
    確有超載行駛橋樑，嚴重影響居民行車安全之情形）及苗栗
    縣警察局90年8 月14日書函（參見90年偵字第5031號卷第13
    2 頁，顯示丙○○係於90年7 月6 日前往竹南分局談文派出
    所報案，而該分局於當日確有查獲2 部砂石車，未帶許可證
    件而帶回派出所依法處理，嗣於2 日後之7 月8 日，在報案
    處所又查獲7 名違反廢棄物清理法事件之事實），是被告等
    人之檢舉亦均確屬事實，尚非捏造。從而，被告丙○○於90
    年6 月中旬及7 月間之檢舉，亦無違法可言。
七、綜合以言，本件之起訴，經查均無具體之事證可資證明，而
    被告等人縱有承包土方清運工程之意圖，然依起訴書所指被
    告之進行與磋商過程，亦均係向主管機關依法申請或與契約
    當事人之對造洽商，或透過民意代表協調，經核均屬人民權
    利行使之合法行為，並無不法。而所謂檢舉，其是否不法，
    亦應以檢舉之內容是否真實，是否明知並無不法而濫行告發
    以為斷，尚非以其檢舉次數是否多寡為依據。尤以檢舉之內
    容是否真實，應如何處置，本應由受理檢舉之主管機關為行
    政之適法、妥當裁量，至於檢舉人是否明知而故意誣陷，造
    成當事人之困擾，刑法上亦另訂有誣告、準誣告罪等罪名之
    相關法條以為制裁，對惡意或動機顯非純正之濫行檢舉，尚
    非無制裁或處罰之方。質言之，檢舉違法，本即為國民之義
    務，刑事訴訟法上更將民眾之告訴、告發作為檢察官發動偵
    查之契機，對檢舉違法之行為允宜鼓勵，尚不宜逕將檢舉與
    恐嚇之行為混為一談。本件之被告雖有多次檢舉行為，然衡
    酌其檢舉之事實，既均為具名檢舉且均查確有實證，即與一
    般之濫行告發尚有不同，顯無從依此遽以刑法上之罪名相繩
    。其他復查無積極之證據，足資證明被告有如公訴意旨所指
    之上開犯行，是公訴人所指被告涉有上開恐嚇取財及強制等
    罪嫌，尚屬不能證明，自應為無罪之諭知。
八、據上論斷，應依刑事訴訟法第301 條第1 項，判決如主文。
中　　華　　民　　國　　94　　年　　5 　　月　　31　　日
                  刑事第三庭審判長法　官  劉興浪
                  　              法  官  蔡志宏
                                  法  官  楊台清
以上正本證明與原本無異。
如不服本判決，應於送達後10日內向本院提出上訴狀(須附繕本)
，上訴於台灣高等法院台中分院。
                                  書記官　王月香
中　　華　　民　　國　　94　　年　　6 　　月　　7 　　日
